最高法院刑事判決　　　　　　　　　　　　　　　九十三年度台上字第一三九三號
　　上　訴　人　台灣高等法院台南分院檢察署檢察官
　　被　　　告　甲○○
右上訴人因被告偽造有價證券案件，不服台灣高等法院台南分院中華民國九十年七月
四日第二審判決（九十年度上訴字第二二０號，起訴案號：台灣嘉義地方法院檢察署
八十八年度偵字第四九六二號），提起上訴，本院判決如左：
    主  文
上訴駁回。
    理  由
一、被訴偽造有價證券部分：
按刑事訴訟法第三百七十七條規定，上訴於第三審法院，非以判決違背法令為理由，
不得為之。是提起第三審上訴，應以原判決違背法令為理由，係屬法定要件。如果上
訴理由狀並未依據卷內訴訟資料，具體指摘原判決不適用何種法則或如何適用不當，
或所指摘原判決違法情事，顯與法律規定得為第三審上訴理由之違法情形，不相適合
時，均應認其上訴為違背法律上之程式，予以駁回。本件檢察官上訴意旨略稱：被告
甲○○於檢察官偵查中自白：「雷威要開鐵工廠，叫我去幫他開戶，開完後支票、印
章放於我那邊，我事先沒有經他同意，簽發支票後，雷威得知，我才開本票給他」等
語，是被告未經告訴人雷威授權而簽發如原判決附表編號所示支票無疑，雖告訴人與
被告雙方於民國八十七年九月八日到官明四代書處，由被告立下切結書，載明：「甲
○○茲向雷威所借支票，支票號碼0000000、0000000、000000
0、0000000、0000000號五張」，已陳明借用原判決附表編號五、六
、七所示之0000000、0000000、0000000號等三張支票，然告
訴人於第一審時陳稱：「因為要和解寫切結書，甲○○說他要承認債務才寫借」等語
。上開切結書，既係談和解時所寫，切結書所寫之內容難免與事實有出入，況被告於
偵查中已自承未經告訴人同意即簽發支票，是卷附之切結書雖寫被告向告訴人借支票
，亦不能證明告訴人授權被告簽發支票，原審不查而純以上開切結書，認被告係經告
訴人授權簽發，其認定事實違背經驗法則及論理法則，有刑事訴訟法第三百七十八條
之違法等語。
惟查：犯罪事實之認定，應憑證據，如未能發現相當證據，或證據不足以證明被告犯
罪時，自不能以推測或擬制之方法，以為裁判之基礎。而證據之取捨與證據之證明力
如何，均屬事實審法院得自由裁量、判斷之職權；茍其此項裁量、判斷，並不悖乎通
常一般人日常生活經驗之定則或論理法則，又於判決內論其何以作此判斷之心證理
由者，即不得任意指摘其為違法，而據為提起第三審上訴之合法理由。原判決以公訴
意旨略以：被告於八十六年七月間，因其友雷威欲搭蓋鐵皮屋當鐵工廠，遂向雷威稱
要蓋鐵工廠，需支票較實用等語，使雷威心動，由被告帶往中興商業銀行嘉義分行開
立帳戶，於完成開立帳號後，被告即向雷威索取佣金，惟雷威無款可支付，乃將身分
證、印章、存摺及支票交付被告保管，詎被告認有機可乘，竟基於偽造有價證券並意
圖供行使之概括犯意，自同年七月間起至九月間止，未經雷威同意或授權，連續在嘉
義縣中埔鄉和美村復興新村其住處，持雷威之印章，蓋印或加簽「雷威」署押於原判
決附表所示之支票上，並各偽填面額如原判決附表之金額，及如原判決附表之發票日
，而偽造發票人為雷威，足以生損害於雷威。復持各該偽造支票分別向黃新賀等人借
款或持之支付向噴效公司購貨之貨款，使黃新賀等人信以為真，陷於錯誤，而如數交
付該款項或貨品。因認被告涉犯刑法第二百零一條第一項之偽造有價證券罪嫌（另認
被告涉犯刑法第三百三十九條第一項之詐欺罪嫌部分，駁回上訴之理由詳如後述）云
云。經查：(一)、告訴人向中興商業銀行嘉義分行申請之支票，計有二次，第一次於八
十六年七月二十六日申請二十五張，票號0000000至0000000號，第二
次於八十六年十月七日申請十張支票，票號0000000至0000000號，其
中經簽發提示兌現者，有0000000、０三、０四、０五、０七、０八、０九、
一一、一四、一五、一八、二０、二五等十三張支票，經簽發提示退票者，有000
0000、０六、一三、一六、一七、二三、二四、0000000、六四、六五、
六七號等十一張支票，有中興商業銀行嘉義分行九十年五月三十一日興銀存字第四一
號函附雷威之資料明細在卷可稽。關於告訴人第二次申請之十張支票，據告訴人於第
一審及原審供稱第二本（支票）伊簽二張，借被告六張，剩下二張繳回銀行，而告訴
人與被告雙方於八十七年九月八日到官明四代書處，由被告立下切結書，載明：「甲
○○茲向雷威所借支票，支票號碼0000000、0000000、000000
0、0000000、0000000號五張……」，亦表明原判決附表編號六、七
所示之0000000、0000000號支票，為告訴人借予被告，同意被告簽發
使用，是被告簽發該二張支票，持向嚴添、陳柱分別借款新台幣（下同）八萬元、四
萬元使用，自不構成偽造有價證券罪。(二)、關於告訴人第一次申請之二十五張支票，
告訴人指被告偽造如原判決附表所示編號一至五號等五張支票，但告訴人於偵查中供
稱：「當時我把印章及支票放被告那邊，但我沒授權或同意被告以我名義簽發支票」
；於第一審供稱：「當初請第一本支票出來時候，因為我精神不好，就放在甲○○那
邊，請完支票當天在銀行門口，甲○○跟我說他缺錢他要用支票，我跟他說票我是第
一次申請，你要用你就要負責，甲○○說好，我有跟他說要開支票前，要先跟我講一
下，他開之前有先跟我講，但沒有跟我講金額」；於原審供稱：「……想申請支票來
週轉用，故與甲○○同去申請，當天拿到支票後，因我要去工作，故先放甲○○處，
無借其使用，有說其若要簽發，要先告訴我，後來他簽發很多支票……」，其前後供
述雖不盡相符，但以告訴人於第一審及原審所供之內容較為相符可採，應認告訴人口
頭上允許被告簽發支票，簽發後須告知告訴人，被告簽發如原判決附表編號一至五所
示五張支票，難認有偽造之情事。(三)、原判決附表編號二所示之0000000號支
票，在案外人志成股份有限公司持向告訴人請求給付該票款之民事事件（第一審法院
八十七年嘉簡字第九０三號）於八十七年十月二日審理時，告訴人陳稱：「支票是甲
○○向我借的」，被告亦稱：「雷威部分是我向他借票沒錯」，亦經原審法院調閱該
八十七年嘉簡字第九０三號給付票款案卷查明屬實，並有該案八十七年十月二日言詞
辯論筆錄影本附於原審卷可稽。原判決附表編號五所示之0000000號支票，據
持票人黃新賀於第一審證稱被告錢還給伊，伊將票還給被告等語。而告訴人為釐清付
款責任，與被告雙方於八十七年九月八日至官明四代書處，由被告立下切結書，載明
：「甲○○茲向雷威所借支票，支票號碼0000000、0000000、000
0000、0000000、0000000號五張」，已載明借用原判決附表編號
五所示之0000000號支票，並經代書官明四於八十九年十月二十四日證述在卷
。是被告簽發如原判決附表編號二、五號所示之二張支票，亦難認有偽造之情事。(四)
、原判決附表編號一所示之0000000號支票、編號三所示之0000000號
支票、編號四所示之0000000號支票，告訴人既口頭上允許被告簽發支票，被
告於簽發後須告知告訴人；且證人王坤地於第一審審理時證稱伊只知被告曾經跟伊說
他要去請雷威的票一起用，問我要不要一起去，當時伊沒空就沒去了，當時雷威沒有
在場等語。而該三張支票亦為被告收回繳回票據所註銷，亦據被告供述在卷，並為告
訴人所不爭，上開中興商業銀行嘉義分行函示告訴人第一次申請之二十五張支票，最
後退票僅有第0000000、0000000號二張，其餘之0000000、一
三、一六、二三、二四號五張，已註銷退票紀錄，茍告訴人未同意被告使用其第一次
申請之支票，何以第二次申請之支票再借六張予被告使用？是難遽認被告簽發該二張
遭退票之支票，有偽造之情事。(五)、被告雖於檢察官偵查中自白告訴人要開鐵工廠，
叫伊去幫他開戶，開完後支票、印章放於伊那邊，伊事先未經告訴人同意，簽發支票
後，告訴人得知，伊才開本票給告訴人等語。然被告之自白，不得作為有罪之唯一證
據，仍應調查其他必要之證據，以察其是否與事實相符，為刑事訴訟法第一百五十六
條第二項明文規定，被告此部分之自白核與上開事證不符，難採為其犯罪之論據。(六)
、告訴人最初係向檢察官指訴被告侵占其支票及印章；但於第一審則指稱：「噴效公
司和嚴添都有告訴，被告承擔，但他們仍找我」等語。被告嗣已對其簽發之支票全部
清償處理完畢，與告訴人成立和解，有和解書在卷可憑。足見告訴人係不堪持票人追
索之困擾，而對被告提出告訴，意在免於給付票款責任，並逼被告出面處理甚明。綜
上以論，難認被告有偽造支票之情事，其被訴偽造有價證券之犯罪，尚屬不能證明，
因而撤銷第一審依牽連犯論處上訴人連續意圖供行使之用，而偽造有價證券罪刑之判
決，改判諭知其無罪。已詳就卷內證據調查之結果，而為綜合判斷、取捨，認被告
之犯罪尚屬不能證明之得心證理由，所為論斷按諸通常經驗，並非一般事理所無，從
形式上觀察，難認有違背經驗法則、論理法則，或有其他違背法令之情形，自不容任
意指為違法。檢察官上訴意旨並未具體指出有何足資證明被告有偽造前開支票之積極
證據原審未予調查，僅就原審調查證據及對於證據證明力判斷等職權之適法行使，並
原判決已明白論斷之事項，仍執前詞任意指摘原判決違法，復就告訴人有無授權被告
簽發前開支票，仍為單純事實之爭執，核與法律規定得為第三審上訴理由之違法情形
，不相適合，應認其關於此部分之上訴違背法律上之程式，予以駁回。
二、被訴詐欺取財部分：
按刑事訴訟法第三百七十六條所列各罪之案件，經第二審判決者，不得上訴於第三審
法院，法有明文。被告被訴詐欺取財涉犯刑法第三百三十九條第一項之罪部分，核屬
刑事訴訟法第三百七十六條第四款之案件，依上開說明，既經第二審判決，自不得上
訴於第三審法院。上訴人竟復對此部分提起上訴，顯為法所不許，應予駁回。
據上論結，應依刑事訴訟法第三百九十五條前段，判決如主文。
中　　　華　　　民　　　國　　九十三　　年　　　三　　　月　　 十八 　　日
                              最高法院刑事第十二庭
                                  審判長法官  陳　正　庸
                                        法官  賴　忠　星
                                        法官  王　居　財
                                        法官  張　清　埤
                                        法官  林　開　任
      右正本證明與原本無異
                                              書  記  官
中　　　華　　　民　　　國　　九十三　　年　　　三　　　月　　二十六　　日
                                                                        Ｖ
